【裁判字號】    99,簡上,60
【裁判日期】    991129
【裁判案由】    返還不當得利
【裁判全文】
臺灣新竹地方法院民事判決              99年度簡上字第60號
上  訴  人  嚴永昌
            嚴永振
            胡嚴六妹
兼上列三人
訴訟代理人  嚴桂梅
上  訴  人  張嚴冬妹
            嚴瑞招
被  上訴人  嚴永夫
訴訟代理人  嚴碧珠
            林契名律師
複  代理人  何勇良
上列當事人間請求返還不當得利事件，上訴人對於中華民國九十
九年六月二十三日本院竹北簡易庭九十九年度竹北簡字第九一號
第一審簡易判決不服，提起上訴，本院於九十九年十一月十七日
辯論終結，判決如下：
    主  文
原判決關於(一)命上訴人張嚴冬妹、胡嚴六妹、嚴瑞招、嚴永振、
嚴永昌各給付超過新台幣壹萬零佰貳拾捌元本息部分，及該部
分假執行之宣告；(二)命上訴人嚴桂梅給付部分，及該部分假執行
之宣告，暨訴訟費用負擔之裁判（除確定部分外）均廢棄。
前開廢棄(一)、(二)部分，被上訴人在第一審之訴及假執行之聲請均
駁回。
上訴人張嚴冬妹、胡嚴六妹、嚴瑞招、嚴永振、嚴永昌其餘上訴
駁回。
第一（除確定部分即嚴永明應負擔新臺幣壹佰拾玖元外）、二
審訴訟費用新臺幣仟柒佰玖拾壹元由上訴人張嚴冬妹、胡嚴六
妹、嚴瑞招、嚴永振、嚴永昌各負擔新臺幣貳佰零伍元，餘由被
上訴人負擔。
    事實及理由
一、被上訴人起訴主張：訴外人嚴永勝前於民國97年5月1日死亡
    ，因訴外人嚴永勝無配偶子女，父母亦已死亡，故由兄弟姊
    妹即兩造與嚴永明（原審就被上訴人請求嚴永明給付部分為
    一部勝訴，一部敗訴判決，被上訴人與嚴永明均未上訴而確
    定）為繼承人，且兩造與嚴永明均未聲明拋棄繼承或限制繼
    承。緣被繼承人嚴永勝生前尚積欠訴外人臺灣新光商業銀行
    股份有限公司（以下簡稱為新光銀行）258,305元，兩造與
    嚴永明等8人本應依應繼分各8分之1平均各負擔32,288元（
    即258,305÷8＝32,288，元以下四捨五入）。嗣債權人新光
    銀行聲請本院對兩造與嚴永明核發支付命令確定後，即聲請
    強制執行，而於98年12月1日就被上訴人設於新竹縣關西鎮
    農會之帳戶存款執行受償258,405元（含手續費100元）。茲
    債權人新光銀行對被上訴人強制執行受償之金額已逾被上訴
    人應負擔之金額，即被上訴人為上訴人及嚴永明等7人各墊
    付32,288元。為此，依民法第1153條第3項、第179條、第28
    1條第1項、第203條之規定，爰聲明求為命上訴人及嚴永明
    應各給付被上訴人32,288元及自98年12月2日起至清償日止
    ，按年息5%計算之利息，被上訴人並願供擔保，請准宣告假
    執行等語。
二、上訴人則以：兩造之母過世時，係被繼承人嚴永勝出錢辦理
    喪事，兩造都沒有出錢，然兩造之母有農保喪葬津貼153,00
    0元，都由被上訴人領取，上訴人與嚴永明等請被上訴人平
    分上開喪葬津貼，但被上訴人不肯，上訴人與嚴永明均主張
    上開喪葬津貼應由兩造平分後抵銷本件應負擔款項，不足再
    由兩造分攤。又兩造之父往生後事結束後，被上訴人迄未將
    兩造之父後事結餘款均分兩造，上訴人亦主張兩造之父後事
    結餘款應均分兩造，並抵銷本件應負擔款項。再上訴人嚴桂
    梅為被繼承人嚴永勝辦理後事支出398,500元，嗣僅領取被
    繼承人嚴永勝之勞保喪葬津貼189,415元，不足之209,085元
    即應由全體繼承人平均分擔各26,136元（即209,085÷8＝26
    ,136，元以下四捨五入），上訴人嚴桂梅就被上訴人應分擔
    額，亦主張抵銷本件應負擔款項等語，資為抗辯。
三、原審判命上訴人及嚴永明應各給付被上訴人13,163元，及均
    自98年12月2日起至清償日止，均按年息5%計算之利息，並
    就被上訴人上開勝訴部分依職權宣告假執行，而駁回被上訴
    人其餘之訴及假執行之聲請。上訴人不服，提起上訴，被上
    訴人就其敗訴部分則未聲明不服。上訴人於本院上訴聲明為
    ：（一）原判決不利於上訴人部分廢棄。（二）上開廢棄部
    分，被上訴人在第一審之訴駁回。被上訴人於本院答辯聲明
    為：上訴駁回。（嚴永明敗訴部分，未據上訴，業已確定）
    。
四、被上訴人主張兩造與嚴永明為被繼承人嚴永勝之全體繼承人
    ，因被繼承人嚴永勝生前尚積欠債權人新光銀行258,305元
    ，嗣債權人新光銀行聲請本院對兩造與嚴永明核發支付命令
    確定後，經聲請強制執行，已於98年12月1日就被上訴人設
    於新竹縣關西鎮農會之帳戶存款執行受償258,405元（含手
    續費100元），則上訴人與嚴永明等7人因被上訴人之清償，
    使渠等對債權人新光銀行所負之債務因此同免責任，被上訴
    人自得向上訴人與嚴永明等7人請求償還各自應分擔部分即
    各32,288元（258,305÷8＝32,288，元以下四捨五入）等情
    ，已據被上訴人提出被繼承人嚴永勝除戶謄本、繼承人戶籍
    謄本、繼承系統表、本院97年度司促字第5706號支付命令、
    本院民事執行處98年11月20日新院雲98司執曾字第27407號
    執行命令、被上訴人之新竹縣關西鎮農會存摺封面暨內頁往
    來紀錄等影本為證，復為上訴人所不爭執，並經原審調取本
    院97年度司促字第5760號支付命令案卷、98年度司執字第27
    407號強制執行案卷核閱屬實，自堪信為真實。
五、第按，被保險人死亡時，按其當月投保金額，給與喪葬津貼
    15個月。前項喪葬津貼，由支出殯葬費之人領取之，農民健
    康保險條例第40條定有明文。查兩造之母嚴劉有妹死亡前確
    有參加農民健康保險，嗣兩造之母嚴劉有妹死亡後，兩造與
    嚴永明均未支付殯葬費，而係由被繼承人嚴永勝所支付，揆
    諸上開規定，兩造之母嚴劉有妹之農民健康保險喪葬津貼即
    應由被繼承人嚴永勝領取，惟實際上兩造之母嚴劉有妹死亡
    後之農民健康保險喪葬津貼153,000元乃由被上訴人領取，
    嗣被繼承人嚴永勝已死亡，則上開兩造之母喪葬津貼153,00
    0元即應由被繼承人嚴永勝之全體繼承人即兩造與嚴永明各
    依8分之1之比例均分，上訴人與嚴永明復均不同意將上開兩
    造之母喪葬津貼153,000元暫由被上訴人代管作為將來兩造
    父母及被繼承人嚴永勝「撿骨」之用，則上訴人與嚴永明自
    得請求被上訴人返還渠等各應依8分之1比例分得之19,125元
    （153,000÷8＝19,125），並主張被上訴人之本件請求為抵
    銷等情，已據原審認定無訛，復為兩造不再爭執，亦堪以認
    定。
六、再查，兩造之父嚴阿奔死亡後，以收受之奠儀扣除喪葬費用
    外，共尚結餘133,352元，有被上訴人提出之香奠收入明細
    登記簿影本在卷可稽，復為上訴人所不爭執，應堪信為真實
    。又兩造之父嚴阿奔之喪葬結餘款，嗣後再由被上訴人支出
    奠儀（兩造之姑媽、梅姑丈）6,500元，此部分款項應由兩
    造之父嚴阿奔之喪葬結餘款扣除一節，亦為上訴人所不爭執
    ；另上訴人於原審已自承兩造之父嚴阿奔死亡時，上訴人與
    嚴永明均同意兩造之父嚴阿奔之喪葬事宜由被上訴人全權處
    理，有上訴人與嚴永明於99年6月23日提出之補充理由狀（
    參原審卷第79頁）在卷可稽，況上訴人亦不否認依照家族習
    俗，兩造之父嚴阿奔之後事確有包括三七、五七、六七、圓
    七、百日、開青等習俗，則被上訴人主張有為兩造之父嚴阿
    奔之後事辦理包括三七、五七、六七、圓七、百日、開青等
    習俗，共計支出104,175元，並提出雜項支出筆記本影本為
    證，經核尚與一般之習俗相當，自堪足採認，上訴人嗣後再
    空言否認，則洵無足採。據此，被上訴人主張兩造之父嚴阿
    奔死亡後之喪葬結餘款經扣除上開支出後，合計應尚結餘22
    ,677元（即13 3,352－6,500－104,175＝22,667），即堪信
    為實在。從而，上訴人抗辯兩造之父後事結餘款應按全體繼
    承人即兩造與嚴永明（按被繼承人嚴永勝亦為繼承人，惟嗣
    後已死亡，並由兩造及嚴永明繼承，故兩造之父後事結餘款
    仍應由兩造與嚴永明繼承）各依8分之1之比例均分，上訴人
    可各分得2,835元（即22,267÷8＝2,835，元以下四捨五入
    ），即非無據。
七、此外，上訴人嚴桂梅主張為被繼承人嚴永勝辦理喪葬支出39
    8,500元，嗣僅領取被繼承人嚴永勝之勞保喪葬津貼189,415
    元一節，已據上訴人嚴桂梅提出喪葬費用估價單、開支表及
    勞工保險局99年7月8日保給核字第099051005598號函等影本
    為證，復為被上訴人所不爭執，自堪信為實在。據此，上訴
    人嚴桂梅主張為被繼承人嚴永勝辦理喪葬支出扣除領取之勞
    保喪葬津貼後，不足之209,085元（即398,500－189,415＝
    209,085）即應由全體繼承即兩造與嚴永明平均各分擔26,13
    6元（即209, 085÷8＝26,136，元以下四捨五入），亦屬有
    據。
八、被上訴人雖另主張兩造之父之遺產皆是上訴人嚴桂梅處理領
    去，至今未清楚交待款項，甚至兩造之父死亡當日還有人以
    兩造之父名義領款，此部分亦涉及違法，凡此種種被上訴人
    原不願提出，然上訴人等罔顧情誼，被上訴人不得已亦需將
    真相表明；又上訴人嚴桂梅有向潤泰全球股份有限公司領取
    被繼承人嚴永勝之喪葬津貼；上訴人嚴桂梅於99年9月20日
    民事補充理由狀後附「嚴桂梅自白書」自承有取得兩造之父
    遺產27萬元，此部分被上訴人自應有應繼分1/8權利，上訴
    人嚴桂梅應返還被上訴人33,750元，應一併會算被上訴人與
    上訴人嚴桂梅之債權債務金額內等情。惟查：
（一）被上訴人主張兩造之父之遺產皆是上訴人嚴桂梅處理領去
      ，至今未清楚交待款項，甚至兩造之父死亡當日還有人以
      兩造之父名義領款，此部分亦涉及違法一節，被上訴人既
      已陳明僅係表明真相，而未為法律上之主張，本院自無庸
      審酌。
（二）又被上訴人主張上訴人嚴桂梅有向潤泰全球股份有限公司
      領取被繼承人嚴永勝之喪葬津貼云云，已為上訴人嚴桂梅
      所否認，且被上訴人之女即被上訴人訴訟代理人嚴碧珠亦
      自承潤泰全球股份有限公司人員沒有說發給喪葬津貼等情
      ，自不足採認。
（三）再被上訴人雖另主張上訴人嚴桂梅於99年9月20日民事補
      充理由狀後附「嚴桂梅自白書」自承有取得兩造之父遺產
      27萬元等情，然觀諸上訴人99年9月20日民事補理由狀後
      附「嚴桂梅自白書」，上訴人嚴桂梅係稱該27萬元係兩造
      之父死亡前，上訴人嚴桂梅依兩造之被繼承人嚴永勝之指
      示提領，並交給兩造之被繼承人嚴永勝，嗣兩造之被繼承
      人嚴永勝再依兩造之母之指示交給上訴人嚴桂梅27萬元，
      則該27萬元既係在兩造之父死亡前即提領，該27萬元是否
      仍為兩造之父之遺產，已非無疑。況再觀諸「嚴桂梅自白
      書」所載，上訴人嚴桂梅嗣後已將該27萬元中之20萬元拿
      出來辦理兩造之母之後事，則上訴人嚴桂梅充其量應僅剩
      餘7萬元。再者，縱認上訴人嚴桂梅於兩造之父死亡前取
      得之27萬元係屬兩造之父之遺產，且被上訴人得主張享有
      應繼分1/8權利，而得請求上訴人嚴桂梅返還33,750元（
      即270,000÷8＝33,750），然此究與被上訴人之本件請求
      係屬不同之債權，乃屬另一法律關係，被上訴人尚無從主
      張於本件一併會算之餘地。甚且，抵銷乃為債之消滅原因
      ，債之消滅原因發生時，債之關係即當然消滅，而本件被
      上訴人對上訴人嚴桂梅之請求（即本件債之關係）已於上
      訴人嚴桂梅合法主張全部抵銷時（如後述）當然消滅，縱
      然被上訴人得請求上訴人嚴桂梅返還上開應繼分可分得33
      ,750元，被上訴人亦無從再就上訴人嚴桂梅主張已抵銷之
      債權再為抵銷。
九、綜上，被上訴人依不當得利及民法第281條第1項連帶債務內
    部求償權之法律關係請求上訴人各給付32,288元，固屬有據
    。惟按，二人互負債務，而其給付種類相同，並均屆清償期
    者，各得以其債務，與他方之債務，互相抵銷，民法第334
    條第1項前段定有明文。經查，上訴人除均得請求被上訴人
    各返還兩造之母喪葬津貼19,125元外，另尚均得請求被上訴
    人各返還兩造之父喪葬結餘款2,835元，又上訴人嚴桂梅亦
    另得請求被上訴人償還為被繼承人嚴永勝辦理喪葬支出之分
    擔額26,136元，顯然兩造係互負金錢債務，且給付種類相同
    ，並均屆清償期，則上訴人主張就被上訴人應返還之上開款
    項與被上訴人之本件請求為抵銷，即於法有據。從而，上訴
    人嚴桂梅得請求被上訴人返還之金額為48,096元（19,125＋
    2,835＋26,136＝48,096），經上訴人嚴桂梅為抵銷後，被
    上訴人原得請求上訴人嚴桂梅給付之32,288元，即已全部抵
    銷，故被上訴人對上訴人嚴桂梅之請求及假執行聲請部分，
    即均屬無據，為無理由，應予駁回；另上訴人張嚴冬妹、胡
    嚴六妹、嚴瑞招、嚴永振、嚴永昌各得請求被上訴人返還之
    金額為21,9 60元（19,125＋2,83 5＝21,960），經上訴人
    張嚴冬妹、胡嚴六妹、嚴瑞招、嚴永振、嚴永昌均為抵銷後
    ，則被上訴人請求上訴人張嚴冬妹、胡嚴六妹、嚴瑞招、嚴
    永振、嚴永昌各給付10,328元（即32,288－21,960＝10,328
    ）之範圍內，即為有理由，應予准許，至逾此部分之請求及
    假執行之聲請，則屬無據，為無理由，應予駁回。據此，原
    審就上開被上訴人之請求無理由部分，未及審酌上訴人於原
    審判決後另為抵銷之主張，而為被上訴人勝訴之判決，暨依
    職權為假執行宣告，乃尚有未洽，上訴意旨指摘原判決此部
    分不當，求予廢棄改判，為有理由，應由本院予以廢棄，併
    改判如主文第2項所示。又原審就上開被上訴人之請求應予
    准許部分，為上訴人張嚴冬妹、胡嚴六妹、嚴瑞招、嚴永振
    、嚴永昌敗訴之判決，並依職權宣告假執行，則核無不合，
    上訴意旨指摘原判決此部分不當，求予廢棄改判，為無理由
    ，應予駁回
十、本件事證已臻明確，兩造其餘主張、攻擊防禦方法，核與判
    決結果不生影響，無一一詳細論列審酌之必要，附此敘明。
十一、據上論結，本件上訴為一部有理由、一部無理由，依民事
      訴訟法第436條之1第3項、第450條、第449條第1項、第79
      條、第79條、第87條第2項前段，判決如主文。
中    華    民    國    99    年    11    月    29    日
                              臺灣新竹地方法院民事第二庭
                                  審判長法  官  汪銘欽
                                        法  官  王佳惠
                                        法  官  陳順珍
以上正本證明與原本無異。
本判決不得上訴。
中    華    民    國    99    年    11    月    29    日
                                        書記官  王恬如

司法院資訊處製作；財團法人民間司法改革基金會備份。
